臺灣臺南地方法院刑事判決　　　　　　　95年度交訴字第41號
公　訴　人　臺灣臺南地方法院檢察署檢察官
被　　　告　子○○
選任辯護人　賴鴻鳴律師
　　　　　　黃俊達律師
　　　　　　莊信泰律師
被　　　告　丑○○
選任辯護人　王進輝律師
被　　　告　甲○○
選任辯護人　鄭嘉慧律師
上列被告因過失致死案件，經檢察官提起公訴（94年度偵字第
11693號），本院判決如下：
    主  文
甲○○因過失致人於死，處有期徒刑拾月。
子○○、丑○○均無罪。
    事  實
一、甲○○考領有小型車普通駕駛執照，其於民國94年4月23日
    駕駛車號N2-8883號自小客車到臺南市○○區○○街一段360
    號「四草大眾廟」遊玩，其本應將車停在停車場，不得進入
    廟前廣場，詎其竟無視於廟前廣場旁之鯨魚館前之大榕樹下
    擺設有「請勿停車」之活動紅色鐵架標誌牌之禁止標誌，仍
    將其車停在鯨魚館前，嗣於同日16時15分許，其駕駛該車倒
    車時，本應注意汽車倒車時，應顯示倒車燈光或手勢後，謹
    慎緩慢後倒，並應注意其他車輛及行人，而依當時天候晴、
    日間自然光線、路面乾燥、無缺陷、無障礙物及視距良好等
    情，客觀上並無其不能注意之情形，詎其竟疏未注意車後狀
    況，以致撞擊廣場上之景觀燈，致該景觀燈倒下後擊中遊客
    王金水之頭部，使王金水受有頭部壓砸傷合併骨折、顱腦損
    傷合併顱內出血之傷害。與王金水同屬基隆市安樂區嘉仁里
    長壽俱樂部老人會而一同到四草大眾廟觀光之己○○目擊上
    開情形後，請遊覽車司機報警及叫救護車，王金水經送奇美
    醫院急救後，延至94年4月26日9時20分許，不治死亡。甲○○於肇事後亦到廟內請廟方人員打電話向警報案及叫救護車
    ，並於未被有偵查權之公務員或機關發覺前，向前來處理之
    警察自首坦承犯行，進而接受裁判。
二、案經臺南市警察局第三分局報請臺灣臺南地方法院檢察署檢
    察官相驗及王金水之子乙○○訴請檢察官偵查起訴。
    理  由
壹、被告甲○○有罪部分
一、訊據被告甲○○矢口否認其有上開過失犯行，辯稱：我沒有
    感覺撞到景觀燈，當時我在倒車，有兩、三百人從旁經過，
    我也不知道發生何事云云。辯護人為被告甲○○辯護稱：本
    案應審酌被告甲○○有無撞到景觀燈，依卷內證據，並無證
    據證明有撞擊景觀燈的事實，不能依被告違規進入廟前廣場
    之行為，而認定有撞擊景觀燈之事實云云。。
二、經查：
(1)、被告甲○○N2-8883號自用小客車因倒車不慎，撞倒景觀燈
    ，致該景觀燈倒下後擊中步行經過之遊客王金水，使王金水
    受有頭部壓砸傷合併骨折、顱腦損傷合併顱內出血之傷害，
    經送奇美醫院急救，延至94年4月26日9時20分許，不治死亡
    之事實，有交通事故現場勘驗圖、交通事故紀錄表、奇美醫
    院出具之診斷證明書各1份及警察蒐證之現場照片12張附卷
    可稽。被害人王金水係因本件事故死亡，亦有臺灣臺南地方
    法院檢察署檢察官督同檢驗員相驗屍體之相驗筆錄、驗斷書
    、相驗屍體證明書及相驗照片等附卷可資佐證。
(2)、目擊證人己○○於本院受命法官95年5月22日勘驗現場時證
    稱：事故發生前我走在被害人王金水後方約五台尺處，我有
    看到甲○○的車子撞倒燈柱，是車尾的保險桿中央偏左的地
    方撞到的。被害人從東南方廁所旁邊朝西北方要回來肇事地
    點時，被燈柱上頭的燈盤打到頭部，我要遊覽車的司機報警
    及叫救護車等語，核與警察蒐證之現場照片所顯示：肇事後
    N2-8883號自小客車停在現場，車尾對著倒下之景觀燈，景
    觀燈倒下之方向與N2-8 883號自小客車之車尾方向一致，以
    及現場有為被害人止血之衛生紙一堆（見檢方94年度相字第
    577號卷第15頁至第18頁照片），以及N2-8883號自小客車之
    後方保險桿中央偏左之處有括擦之撞痕（見檢方94年度相字
    第577號卷第40頁照片）之情節相符，堪信其上開證述屬實
    。
(3)、證人丁○○（四草大眾廟主任委員）於本院95年11月9日審
    理時證稱：四草大眾廟廣場有設置禁止停車的牌子，本案的
    燈座前方就是鯨魚館，前面有禁止停車牌子。證人壬○○（
    四草大眾廟管理委員）於本院95年11月9日審理時證稱：四
    草大眾廟廣場設有禁止停車標誌。查事故發生時，被告甲○○係駕駛N2-8883號自小客車在四草大眾廟廣場旁邊之鯨魚
    館前倒車，業據依本院受命法官95年5月22日勘驗查明在卷
    。又94年4月23日事故發生時，鯨魚館前之大榕樹下擺設有
    「請勿停車」之活動紅色鐵架標誌牌，有警察到現場蒐證之
    照片可稽（見檢方94年度相字第577號卷第15頁第1張照片）
    ，核與證人丁○○、壬○○上開證言相符，自可採信。
(4)、證人寅○○（四草大眾廟景觀工程的工地主任）於本院95年
    11月9日審理時證稱：我們公司現場作的是水泥基座部分，
    並包括將景觀燈安裝在水泥基座上，至於燈柱與燈座間的焊
    接部分不是我們做的，是燈具廠商做的，是整組拿過來讓我
    們安裝。基座要栓螺絲釘，安裝是景觀燈整組分三部分，底
    座與連接部分約一米長、燈桿及燈頭，由我們的水電承包商
    組裝，燈桿底座本身以及燈桿連接處送來的時候已經接好了
    等語。
(5)、證人卯○○（青境工程顧問有限公司監造主任）於本院95年
    11月9日審理時證稱：四草大眾廟之景觀燈是其負責監造，
    並證稱景觀燈目前並無防撞的國家標準，我們設計上是儘量
    避免被車輛撞擊。景觀燈沒有什麼異狀，我沒有去搖，但也
    不致於有風吹就搖晃的情形。當初挑選燈具是依據市場上的
    普遍性，這樣的燈具應該是安全的。燈座的強度測試是燈具
    廠商送去的。證人丙○○（青境工程顧問有限公司駐地監造
    ）於本院95年11月9日審理時證稱：其負責四草大眾廟之景
    觀高燈之監造，其印象中在工程進行與完工期間，景觀燈有
    兩次傾倒的情形，是在營造廠商施工時為機具怪手所撞擊而
    傾倒。我們設置的地點都是在車輛到達不了的地方，沒有想
    到完工後會有車子去撞到等語。
(6)、證人庚○○（原長企業股份有限公司臺中分公司協理）於本
    院95年11月9日審理時證稱：景觀燈是由我們公司賣給華城
    公司的，製造的部分我們公司只製作燈頭，至於底座及燈桿
    是由臺南的佳盈照明金屬有限公司製造的。燈桿的部分沒有
    耐撞的標準，路燈只有抗風速的標準，景觀照明燈完全沒有
    標準，它是屬於裝飾用的東西。這種燈具很普遍，全國公園
    都看得到，但底座與燈桿的材質不同，所以無法焊接要靠螺
    絲固定。燈桿插入貫穿到底座的下方沒有用東西固定，是一
    米長的底座先用三個假螺絲固定底盤，但三個假螺絲並沒有
    抗撞擊的作用，只是為了便於焊接，三個假螺絲暫時固定之
    後再於裡面的三處焊接，每處焊接處約二公分，焊接的地方
    是在底盤的裡面，並沒有將一米長的底座的周圍跟全部的底
    盤的周圍相焊接。一米長的底座與圓形底盤送來的時候就已
    經焊接好一體成型了。市面上同型的景觀燈燈桿與底盤固定
    的方式只要是這種鍍鋅鋼管與鋁合金底座、底盤材質，這兩
    種不同材質結合的固定方式都一樣等語。
(7)、依上開證人寅○○、卯○○、丙○○、庚○○之證述，足認
    並無景觀燈施作不良致景觀燈自行倒塌之問題。
(8)、又佳盈照明金屬有限公司於94年5月9日委託金屬工業研究發
    展中心就同款景觀燈之燈座之耐撞測試依抗壓測試方式做實
    驗，其破壞負荷為840公斤，有試驗報告表1份附卷可稽（見
    檢方94年度偵字第11693號卷第20頁、第21頁）。本件事故
    發生於94年4月23日16時15分許，依中央氣象局逐日逐時氣
    象資料顯示，94年4月23日16時至17時許，臺南地區之蒲福
    風級為3.5級到4.7級（按蒲福風級3級為微風，樹葉及小枝
    搖動不息，旌旗飄展；蒲福風級4級為和風，塵土及碎紙被
    風吹揚，樹之分枝搖動；蒲福風級4級為清風，有葉之小枝
    開始搖擺），有上開氣象資料1份附卷可稽。是上開風力並
    不足以拔倒景觀燈，亦堪認定。
(9)、綜上所述，事故發生除係被告甲○○駕駛N2-8883號自用小
    客車因倒車不慎，撞倒景觀燈外，並無其他因素致景觀燈
    倒下，應堪認定。按「四草大眾廟」廟前廣場旁之鯨魚館前
    之大榕樹下擺設有「請勿停車」之活動紅色鐵架標誌牌之禁
    止標誌，被告甲○○本應遵守廟方之管理，詎其仍將其車停
    在鯨魚館前，已有所不該。次按汽車倒車時，應顯示倒車燈
    光或手勢後，謹慎緩慢後倒，並應注意其他車輛及行人，道
    路交通安全規則第110條第2款定有明文。被告甲○○於倒車
    時，自應注意遵守上開規定，且當時天候晴、日間自然光線
    、路面乾燥、無缺陷、無障礙物、視距良好，有現場照片可
    稽，客觀上並無其不能注意之情事。詎被告竟疏未注意車後
    狀況，以致撞擊廣場上之景觀燈，致該景觀燈倒下後擊中遊
    客王金水之頭部，使王金水受有頭部壓砸傷合併骨折、顱腦
    損傷合併顱內出血之傷害，經送奇美醫院急救，延至94年4
    月26日9時20分許，不治死亡，被告甲○○自難辭其過失之
    責。被告甲○○之過失與被害人王金水之死亡間，並有相當
    因果關係。本案事證明確，被告甲○○之犯行洵堪認定。
三、核被告甲○○所為，係犯刑法第276條第1項之過失致死罪。
    被告甲○○於肇事後向警報案，並於未被有偵查權之公務員
    或機關發覺前，向前來處理之警察自首坦承犯行，進而接受
    裁判，有警詢筆錄可稽。按行為後法律有變更者，適用行為
    時之法律。但行為後之法律有利於行為人者，適用最有利於
    行為人之法律，刑法第2條第1項定有明文。刑法於94年2月2
    日修正公布，並於95年7月1日生效施行，本件被告甲○○犯
    罪及自首均在新刑法施行前，修正前之刑法第62條規定「對
    於未發覺之罪自首而受裁判者，減輕其刑。但有特別規定者
    ，依其規定。」，採必減制；新刑法第62條規定「對於未發
    覺之罪自首而受裁判者，得減輕其刑。但有特別規定者，依
    其規定。」，採得減制。二者相比，以修正前之刑法第62條
    前段規定對被告較為有利，依刑法第2條第1項前段規定，自
    應適用修正前之刑法第62條前段規定，減輕其刑。審酌被告
    甲○○之品行、生活狀況普通、智識教育程度為國小畢業、
    所生之危害（被害人王金水受傷不治死亡）、其應負本件車
    禍之肇事責任，以及其事後尚未與被害人之家屬成立民事和
    解，復一再飾辭卸責等一切情狀，爰量處如主文所示之刑，
    以示懲儆。
貳、被告子○○、丑○○無罪部分
一、公訴意旨略以：子○○係雲管處之處長，丑○○係臺南市○○區○○街一段360號「四草大眾廟」之主任委員，雲管處
    於93年8月25日發包四草大眾廟週邊廣場景觀燈工程，並於
    94年3月25日完成驗收，子○○及丑○○二人均明知四草大
    眾廟週邊廣場所設置之景觀燈，在驗收前曾有多次被車輛撞
    倒之情事，顯示該景觀燈並不牢固，原應注意評估是否予以
    拆除或嚴加防範以避免再遭車輛撞及傾倒，且又無不能注意
    之情形，竟均疏於注意，放任不予處理，嗣甲○○於94年4
    月23日駕駛車號N2-8883號自用小客車進入四草大眾廟前廣
    場，並於同日16時15分許，駕駛該自用小客車倒車時，原應
    注意謹慎緩慢後倒，並注意其他行人，且依當時情況，又無
    不能注意之情形，竟疏於注意車後狀況，而撞及景觀燈，致
    景觀燈倒下後壓中行人王金水，使王金水因顱腦損傷合併顱
    內出血，送醫延至同年月26日9時20分許不治死亡。因認子
    ○○、丑○○均有刑法第276條第1項過失致死罪之犯行云云
    。
二、按犯罪事實應依證據認定之，無證據不得認定犯罪事實，刑
    事訴訟法第154條第2項定有明文。又認定不利於被告之事實
    ，須依積極證據，茍積極證據不足為不利於被告事實之認定
    時，即應為有利於被告之認定，更不必有何有利之證據，最
    高法院30年上字第816號著有判例可資參照。次按不能證明
    被告犯罪者，應諭知無罪之判決，刑事訴訟法第301條第1項
    亦定有明文。
三、訊據被告子○○、丑○○均堅決否認其等有上開過失犯行，
    被告子○○辯稱：94年4月13日會勘植栽部分，露營區入口
    有景觀燈斷裂，我們認為可能該處位置不恰當，所以決定該
    處不再設，我們也有正式的會議紀錄等語。被告子○○之辯
    護人亦為其辯護，稱：事發現場有禁止停車及禁止進入的標
    誌，被告子○○為雲管處處長，不可能每件事情親自參與而
    發現燈座有問題。系爭燈座並無「無風自倒」的紀錄，只有
    被撞倒的紀錄，而且燈具的外觀並無耐撞的國家標準，被告
    怎能知道燈具有問題等語。被告丑○○則辯稱：我有反應景
    觀燈的斷裂等語。被告丑○○之辯護人亦為其辯護，稱：設
    計清冊中載明點交的日期為94年5月17日，證人也證述是5月
    17日點交，而本件事故發生於94年4月23日，而景觀燈拆除
    的權利是屬雲管處的職權，四草大眾廟無權置喙，被告只是
    提供地方供雲管處設置景觀燈，無法判別景觀燈有無瑕疵，
    若有瑕疵，也不應加諸被告身上。廟埕有設置禁止停車的標
    誌，也有設立車阻燈，不曉得被告甲○○是如何進入的，其
    個人的違規行為導致的後果，如何要求被告負責等語。
四、經查：
(1)、證人戊○○（案發時雲管處工務課課長）於本院95年11月9
    日審理時證稱：其知道本案之前，四草大眾廟之週邊景觀燈
    曾有傾倒之情形，是在烤肉區前面的入口，沒有其他地方。
    知道以後於94年4月13日去會勘，會議結論不在該處設置景
    觀燈。不將四草大眾廟之週邊所有景觀燈拆除是因為廟埕（
    即廟前廣場）是不供車輛進出的地方，會議結論被告子○○
    知道，他是會議主席，會議中他有表示不在烤肉區設置景觀
    燈等語。
(2)、證人壬○○（四草大眾廟管理委員）於本院95年11月9日審
    理時證稱：景觀燈的鑰匙交給我保管時，那時還是施工中，
    水電部分已完工，鑰匙本要交給會計小姐保管，但她時常不
    在，我剛好住在廟旁，所以就寄放給我，以便調整景觀燈的
    燈光。案發後我們有二、三人去輪流搖晃同類型燈柱，但景
    觀燈沒有倒下，案發前週邊的停車場已做好了，鑰匙是水電
    工人交給我的，設施是94年5月17日由雲管處及臺南市政府
    的人員辦理移交的等語，並有其於95年6月8日向本院所提出
    之94年5月17日四草大眾廟週邊景觀設施移交清冊1份附卷可
    稽。清冊上將步道燈、照樹燈劃掉，是因為事發後雲管處就
    來拆掉了，等於沒有點交，所以我就劃掉等語。
(3)、證人辛○○於本院95年11月9日審理時證稱：其知道本案之
    前，四草大眾廟之週邊景觀燈曾有傾倒之情形，「我們在94
    年4月13日辦理的路線勘驗時，大眾廟代表告知烤肉區（即
    景觀燈曾傾倒之位置）有景觀燈傾倒情形，所以勘驗結論不
    再設置」，並有其庭呈之「現勘紀錄」1份附卷可稽。之後
    也有在其他地區傾斜之情形，都是被施工的機具撞到的。當
    初決定不在烤肉區設置景觀燈，而廟埕的部分不予拆掉，是
    因廟埕有增設車阻燈，禁止車輛進入，此有協調會紀錄可參
    等語，並有其庭呈之協調會紀錄1份附卷可稽。
(4)、證人寅○○（四草大眾廟景觀工程的工地主任）於本院95年
    11月9日審理時證稱：其知道施工中景觀燈被撞到之事，並
    稱施工中，有兩具景觀燈被施工機具的怪手鏟土機所弄斷，
    所以我們自行更換新品，新品是向原廠購買的。景觀燈被撞
    倒之次數，我知道有5次，更新的損失是我們自行吸收。驗
    收時是不須向雲管處勘驗人員回報，5根中有1根全斷，其他
    是傾斜，但因底部有斷裂也不能用了，所以先置放在地上。
    4支景觀燈傾斜，其中兩根是施工機具弄到，其他兩根我們
    沒有目擊，不曉得原因，但因已報完工，尚未驗收。5根景
    觀燈不完全都在烤肉區那邊，有兩根臨路邊，有兩根在廟埕
    廣場，其他2根在烤肉區。施工中雲管處有委託青境工程顧
    問有限公司監造等語。
(5)、證人卯○○（青境工程顧問有限公司監造主任）於本院95年
    11月9日審理時證稱：四草大眾廟之景觀燈施工後，我們同
    事在過年期間有到大眾廟，回來告訴我在烤肉區的景觀燈有
    被撞倒的情形，至於在案發前的情形我不清楚。
(6)、是依上開證人辛○○、寅○○、卯○○及上述壹、二、(5)證
    人丙○○及上述壹、二、(6)庚○○所證述之情形，足認景觀
    燈都是在被車輛機具碰到才會傾斜或傾倒，並非因施工或材
    料品質或管理上之問題而傾斜或傾倒。
(7)、又依卷附之雲管處之監工日報表顯示，雲管處之承辦人係技
    士辛○○，審核之最高層級是課長戊○○，而非處長子○○
    。另依雲管處之上級機關交通部觀光局96年1月22日觀人字
    第0960001590號函所附之雲管處分層負責明細表顯示，風景
    區建設計畫之擬定、檢討及推動事項，其權責劃分，係由承
    辦人擬辦、單位主管審核、秘書審核、副處長審核，最後才
    由處長核定，是雲管處處長僅做最後之核定，並非對於每一
    細節均事必躬親。衡以上開證人戊○○及辛○○之證言，被
    告子○○於本案發生前，因四草大眾廟之景觀燈施工後，烤
    肉區曾有景觀燈被車輛撞倒之情形，因此開會決議不在該處
    設置景觀燈，而當時不將四草大眾廟之週邊所有景觀燈拆除
    是因為廟埕是不供車輛進出的地方，且廟埕有增設車阻燈，
    禁止車輛進入，已有安全管理之措施，本件事故之發生，純
    屬被告甲○○不遵守規定所造成，尚難認為被告子○○有何
    疏於管理之處。又依上開證人壬○○之證言及移交清冊顯示
    ，案發前週邊的停車場已做好了，四草大眾廟週邊景觀設施
    是94年5月17日由雲管處及臺南市政府的人員辦理移交的，
    係在本案94年4月23日事故發生之後，在此之前非由四草大
    眾廟管理，參以事故發生之時，四草大眾廟之廟埕並非供車
    輛進出的地方，且廟埕設有車阻燈，鯨魚館前之大榕樹下復
    擺設有「請勿停車」之活動紅色鐵架標誌牌，已如前述，且
    四草大眾廟係觀光之景點，廟方人手有限，自不可能處處派
    人盯管，而應由觀光或朝香客自己遵守規定，以此而言，自
    不能苛責被告丑○○有疏於管理之處。
五、綜上所述，本案尚無法證明被告子○○、丑○○有刑法第
    276條第1項過失致死罪之犯行。此外，復查無其他積極證據
    足以證明被告有起訴之犯行，依首揭刑事訴訟法之規定，自
    應為無罪之諭知。
參、據上論斷，應依刑事訴訟法第299條第1項前段、第301條第1
    項，刑法第2條第1項前段、第276條第1項，修正前刑法第62
    條前段，刑法施行法第1條之1，判決如主文。
本案經檢察官癸○○到庭執行職務
中　　華　　民　　國　　96　　年　　4　　月　　 2     日
　　　　 　　　交通法庭庭審判長法　官　陳顯榮
                               法　官　鍾邦久
                               法　官　林勝利
以上正本證明與原本無異。
如不服本判決，應於判決送達後10日內，向本院提出上訴狀。
　　　　　　　　　　　　　　　　書記官　陳金堂
中　　華　　民　　國　　96　　年　　4　　月　　 2     日
附錄本案論罪科刑法條全文：
中華民國刑法第276條
因過失致人於死者，處2年以下有期徒刑、拘役或2千元以下罰金
。
從事業務之人，因業務上之過失犯前項之罪者，處5年以下有期
徒刑或拘役，得併科3千元以下罰金。
如不服本判決，應於判決送達後10日內，向本院提出上訴狀。
